【裁判字號】    98,訴,298
【裁判日期】    981027
【裁判案由】    偽證
【裁判全文】
臺灣臺北地方法院刑事判決              98年度訴字第298號
公  訴  人  臺灣臺北地方法院檢察署檢察官
被      告  丙○○
選任辯護人  李志正律師
上列被告因偽證案件，經檢察官提起公訴（98年度偵字第715號
），本院判決如下：
    主  文
丙○○無罪。
    理  由
一、公訴意旨略以：被告丙○○於民國95年間，擔任國立臺北護
    理學院軍訓教官，明知該校主任教官即另案告訴人乙○○（
    以下逕稱其名）對同校教官即另案被告甲○○（以下逕稱其
    名）表現極為不滿，並曾以「白癡」、「廢物」等語辱罵甲○○，嗣乙○○認甲○○涉有侮辱長官罪嫌提出告訴，經國
    防部高等軍事法院檢察署以95年度偵字第59號案件偵查，詎
    被告於該署95年11月17日傳喚被告至該署位於臺北縣新店市
    ○○路131號之軍事偵查庭作證，並以證人身分供前具結後
    ，於偵查軍事檢察官就「乙○○平時有無以不合理的態度對
    待甲○○」此一於案情有重要關係之事項訊問被告時，被告
    已於供前具結，竟虛偽陳述稱「沒有」；俟該案經軍事檢察
    官將甲○○提起公訴，由國防部高等軍事法院以95年度訴字
    第32號案件審理，該院於96年4月4日傳喚被告至同上地址之
    該院第二軍事法庭作證，被告以證人身份供前具結後，於蒞
    庭軍事檢察官就「乙○○對甲○○是否有出言辱罵之行為」
    此一於案情有重要關係之事項訊問被告時，復虛偽陳述稱「
    沒有」，因認被告涉有刑法第168條之偽證罪嫌。
二、按犯罪事實應依證據認定之，無證據不得認定其犯罪事實，
    又不能證明被告犯罪者，應諭知無罪之判決，刑事訴訟法第
    154條第2項及第301條第1項分別定有明文。復按事實之認定
    ，應憑證據，如未能發現相當證據，或證據不足以證明，自
    不能以推測或擬制之方法，為裁判基礎；認定犯罪事實所憑
    之證據，雖不以直接證據為限，間接證據亦包括在內，然而
    無論直接或間接證據，其為訴訟上之證明，須於通常一般之
    人不致有所懷疑，而得確信其為真實之程度者，始得據為有
    罪之認定，倘其證明尚未達到此一程度，而有合理之懷疑存
    在時，即無從為有罪之認定；刑事訴訟法第161條第1項規定
    ，檢察官就被告犯罪事實，應負舉證責任，並指出證明之方
    法，是檢察官對於起訴之犯罪事實，應負提出證據及說服之
    實質舉證責任，倘其所提出之證據，不足為被告有罪之積極
    證明，或其指出證明之方法，無從說服法院以形成被告有罪
    之心證，基於無罪推定之原則，自應為被告無罪判決之諭知
    ，最高法院40年度台上字第86號、76年度台上字第4986號、
    92年度台上字第128號著有判例可資參照。再按刑法上之偽
    證罪，以於執行審判職務之公署審判時或於檢察官偵查時，
    證人、鑑定人、通譯於案情有重要關係之事項，供前或供後
    具結，而為虛偽陳述者為其成立要件，如證人具結所為之陳
    述，非出於虛偽或於案情無重要關係者，即不能以本罪相繩
    ；且所謂「於案情有重要關係之事項」，係指該事項之有無
    ，足以影響於裁判之結果者而言，蓋證人就此種事項為虛偽
    之陳述，則有使裁判陷於錯誤之危險，故以之為偽證罪，而
    科以刑罰，苟其事項之有無，與裁判之結果無關，僅因其陳
    述之虛偽，即對之科刑未免失之過酷，是以上開法條加此特
    別構成要件，以限定虛偽陳述之處罰範圍（最高法院29年度
    上字第2341號、30年上字第2032號判例意旨參照）。
三、公訴意旨認被告涉犯上開罪嫌，無非係以：告發人甲○○之
    指述、國防部高等軍事法院檢察署95年度偵字第59號偵查卷
    宗節本、國防部高等軍事法院95年度訴字第32號軍事審判卷
    宗節本、甲○○於國防部最高軍事法院96年度上訴字第16號
    案件審理中提出之95年10月5日對話錄音光碟、譯文、臺灣
    臺北地方法院檢察署檢察事務官97年11月26日勘驗筆錄，為
    其主要論據。訊據被告固坦承其有於上開時、地於前揭執行
    審判職務之法院審判時或於檢察官偵查時，以證人身分供前
    具結後，就上開訊問事項為前揭之回答，惟堅決否認有何偽
    證之犯行，辯稱：伊上開以證人身分具結作證之另案，即前
    揭乙○○告訴甲○○公然侮辱長官案件中（以下逕稱另案）
    ，伊所作證回答之「乙○○平時有無以不合理的態度對待甲○○」，及「乙○○對甲○○是否有出言辱罵之行為」二事
    項，均與甲○○於另案中是否會該當被訴之陸海空軍刑法第
    52條第1項之公然侮辱長官罪嫌，毫無干係，自非屬於案情
    有重要關係之事項，且甲○○提出之光碟，顯與甲○○曾經
    辱罵乙○○的時間點為不同，況伊當天未特別注意他人對話
    之內容，故軍事檢察官問乙○○平時有無不合理態度對待甲○○該問題時，伊係以乙○○在會議中或公開場合之情況時
    為回答，而直覺認為沒有，故無虛偽陳述之故意等語。
四、證據能力：
  (一)按刑事訴訟法上「證據排除原則」，係指將具有證據價值，
    或真實之證據因取得程序之違法，而予以排除之法則。偵查
    機關「違法」偵查蒐證適用「證據排除原則」之主要目的，
    在於抑制違法偵查、嚇阻警察機關之不法，其理論基礎，來
    自於憲法上正當法律程序之實踐，鑒於一切民事、刑事、行
    政、懲戒之手段，尚無法有效遏止違法偵查、嚇阻警察機關
    之不法，唯有不得已透過證據之排除，使人民免於遭受國家
    機關非法偵查之侵害、干預，防止政府濫權，藉以保障人民
    之基本權，具有其憲法上之意義。此與私人不法取證係基於
    私人之地位，侵害私權利有別，蓋私人非法取證之動機，或
    來自對於國家發動偵查權之不可期待，或因犯罪行為本質上
    具有隱密性、不公開性，產生蒐證上之困窘，難以取得直接
    之證據，冀求證明刑事被告之犯行之故，而私人不法取證並
    無普遍性，且對方私人得請求民事損害賠償或訴諸刑事追訴
    或其他法律救濟機制，無須藉助證據排除法則之極端救濟方
    式將證據加以排除，即能達到嚇阻私人不法行為之效果，如
    將私人不法取得之證據一律予以排除，不僅使犯行足以構成
    法律上非難之被告逍遙法外，而私人尚需面臨民、刑之訟累
    ，在結果上反而顯得失衡，且縱證據排除法則，亦難抑制私
    人不法取證之效果。是偵查機關「違法」偵查蒐證與私人「
    不法」取證，乃兩種完全不同之取證態樣，兩者所取得之證
    據排除與否，理論基礎及思維方向應非可等量齊觀，私人不
    法取證，難以證據排除法則作為其排除之依據及基準，應認
    私人所取得之證據，原則上無證據排除原則之適用。惟如私
    人故意對被告使用暴力、刑求等方式，而取得被告之自白（
    性質上屬被告審判外之自白）或證人之證述，因違背任意性
    ，且有虛偽高度可能性，基於避免間接鼓勵私人以暴力方式
    取證，應例外排除該證據之證據能力（最高法院98年度台上
    字578號判決、97年度台上字第734號判決意旨參照）。查甲○○於國防部最高軍事法院96年度上訴字第16號案件審理中
    所提出之錄音光碟，係其於95年10月間某日與乙○○對話時
    私自錄下在場之人對話之錄音，並無國家機關行為之參與，
    亦無故意對被告、乙○○或其他在場之人使用暴力、刑求等
    方式而取得有利於己陳述之情事，業經本院於98年9月4日當
    庭播放該錄音光碟勘驗確認，並製有勘驗筆錄1份為證（見
    本院卷第46頁至第55頁），是甲○○所提之上開錄音光碟，
    雖係未得被告、乙○○同意即為錄音，但因並非私人故意對
    被告使用暴力、刑求等方式而取得，亦無高度虛偽之可能性
    ，揆諸前開說明，當不受證據排除法則之拘束，而有證據能
    力，辯護人辯稱上開證據無證據能力云云，並非可採。
  (二)又被告及辯護人對於公訴人所提之其他證據資料及以下本院
    作為判斷依據之各項證據資料，均同意或不爭執其證據能力
    ，亦無證據證明係公務員違背法定程序所取得，本院審酌該
    等言詞供述及書面作成時之情況認為適當，均無不宜作為證
    據之情事，依刑事訴訟法第159條之5第2項規定，均有證據
    能力。
五、經查：
  (一)被告確於95年11月17日上午10時30分許，在國防部高等軍事
    法院檢察署95年度偵字第59號甲○○侮辱長官案件中，以證
    人身分作證，供前具結，並於軍事檢察官訊問：「乙○○平
    時有無以不合理的態度對待甲○○」之事項時，證稱：「沒
    有」等語。復於96年4月4日上午9時5分許，在國防部高等軍
    事法院95年度訴字第32號甲○○侮辱長官案件中，以證人身
    分作證，供前具結，並於公訴軍事檢察官於審理中詰問：「
    乙○○對甲○○是否有出言辱罵之行為」之事項時，證稱：
    「沒有」等語之事實，業經被告坦承無誤，並有上開偵查筆
    錄、審判筆錄及證人結文2份附卷可稽（見他字卷第12頁至
    第15頁、第16頁至第23頁、第26頁），復經本院調取國防部
    高等軍事法院檢察署95年度偵字第59號偵查卷宗、國防部高
    等軍事法院95年度訴字第32號審判卷宗核閱屬實，固堪以認
    定。
  (二)惟按公然侮辱長官罪係以行為人有對長官為侮辱之行為，且
    行為人所為之侮辱長官行為係在不特定多數人得共聞共見之
    情形下為之為其要件。而被告於上開時、地在前揭執行審判
    職務之法院審判時或於檢察官偵查時，以證人身分供前具結
    後，就上開訊問事項所為之前揭回答，至多僅涉及乙○○對
    甲○○有無涉及侮辱之情，與甲○○是否有於不特定多數人
    得共聞共見之情形下，對乙○○為任何侮辱行為之情，毫無
    干係，是被告上開證言之內容，既與甲○○是否涉有公然侮
    辱長官罪嫌之要件全然無關，自無從使前揭裁判有陷於錯誤
    之危險可言，又被告之上開證述縱或有涉及，設若前揭承辦
    檢察官或法院，於綜合一切事證客觀判斷後，確實認甲○○
    有對乙○○為公然侮辱犯行時，對甲○○行為動機之判斷，
    而影響檢察官之求刑或法院之量刑審酌，然此究與前揭承審
    之檢察官及法院認定甲○○是否該當公然侮辱長官罪之要件
    無涉，而與裁判之結果無關，是被告於另案中之上開證述，
    姑不論其陳述是否虛偽，惟其前揭證述之事項，既與裁判之
    結果無關，而無使裁判陷於錯誤之危險，當屬於該案之案情
    ，無重要之關係甚明，揆諸首揭法條、判例要旨及說明，自
    與刑法偽證罪之構成要件不符。
  (三)至公訴意旨所舉之甲○○於國防部最高軍事法院96年度上訴
    字第16號案件審理中提出之95年10月5日對話錄音光碟、本
    院98年9月4日之勘驗筆錄，證人乙○○、甲○○於本院審理
    中之證述，僅足證明被告曾有與乙○○、甲○○共處一室之
    情形下，聽聞乙○○辱罵甲○○之事實，尚難憑以遽認被告
    之上開證述係屬「於案情有重要關係之事項」。
五、綜上所述，起訴書所舉之各項證據方法，均不足以證明被告
    上開證述之事項，係屬於另案之案情有重要關係，與刑法偽
    證罪之構成要件尚屬有間，故本院尚無從形成被告確有偽證
    犯行之確信，自難遽以該罪相繩。此外，復查無其他積極證
    據足以證明被告涉有起訴書所指偽證之犯行，揆諸首揭法條
    、判例要旨及說明，自屬不能證明被告犯罪，應為被告無罪
    之諭知。
據上論斷，應依刑事訴訟法第301條第1項，判決如主文。
本案經檢察官蒲心智到庭執行職務。
中    華    民    國    98    年    10    月    27    日
                  刑事第十庭  審判長法  官  蔡坤湖
                                    法  官  姚念慈
                                    法  官  謝昀璉
上正本證明與原本無異。
如不服本判決應於收受送達後10日內向本院提出上訴書狀，並應
敘述具體理由；其未敘述上訴理由者，應於上訴期間屆滿後20日
內向本院補提理由書（均須按他造當事人之人數附繕本）「切勿
逕送上級法院」。
                                    書記官  鄭雅文
中    華    民    國    98    年    10    月    30    日


司法院資訊處製作；財團法人民間司法改革基金會備份。
